【裁判字號】    99,上訴,381
【裁判日期】    990407
【裁判案由】    商業會計法等
【裁判全文】
臺灣高等法院刑事判決                 99年度上訴字第381號
上  訴  人  臺灣桃園地方法院檢察署檢察官
被      告  甲○○
上列上訴人因被告違反商業會計法等案件，不服臺灣桃園地方法
院98年度訴字第230號，中華民國98年12月1日第一審判決（起
訴案號：臺灣桃園地方法院檢察署96年度偵字第27741號），提
起上訴，本院判決如下：
    主  文
原判決撤銷，發回臺灣桃園地方法院。
    理  由
一、公訴意旨略以：被告甲○○係桃園縣桃園市○○○○街59 2號
    1樓「詮烽廣告社」負責人，為稅捐稽徵法上之納稅義務人
    及商業會計法上之商業負責人，明知「詮烽廣告社」自民國
    92年2月間起至同年4月間止，無實際銷貨予如附表一所示公
    司，仍與真實姓名年籍不詳之吳姓成年人，共同基於幫助他
    人逃漏營業稅捐及填製不實會計憑證之概括犯意聯絡，連續
    由該吳姓成年人以詮烽廣告社名義，虛開如附表一所示銷售
    額合計新台幣（下同）814萬6,133元之統一發票共32張，再
    交付予該等公司、行號，以幫助該等公司、行號持上開不實
    統一發票，申報扣抵銷項稅額，逃漏營業稅額達40萬7,306
    元，足生損害於稅捐稽徵機關課稅之公平及正確性。因而認
    被告所為涉犯商業會計法第71條第1款之填製不實會計憑證
    罪及稅捐稽徵法第43條第1項之幫助逃漏稅捐罪等罪嫌。
二、原審判決意旨略以：
(一)本件被告被訴自92年2月間起至同年4月間止，明知所經營「
    詮烽廣告社」無實際銷貨予如附表一所示公司，而與真實姓
    名年籍不詳之吳姓成年人，共同基於幫助他人逃漏營業稅捐
    及填製不實會計憑證之概括犯意聯絡，連續由該吳姓成年人
    以詮烽廣告社名義，虛開如附表一所示銷售額合計814萬6,
    133元之統一發票共32張，再交付予該等公司、行號，以幫
    助該等公司、行號持上開不實統一發票，申報扣抵銷項稅額
    ，逃漏營業稅額達40萬7,306元乙節，業經密秘證人小A於調
    查局指述稽詳，並有「詮烽廣告社」之營利事業登記設立申
    請書、變更登記資料、切結書、委任書、桃園縣政府核准建
    照執照、87年桃園縣稅捐處房屋稅繳款書、資產負債表、涉
    嫌虛設行號「詮烽廣告社」開立統一發票之對象明細資料、
    「詮烽廣告社」於91年、92年間請領統一發票之請購申請書
    4紙、「詮烽廣告社」於92年至94年間之營業人銷售額與稅
    額申報書暨進銷項憑證明細資料表、營利事業所得稅結算申
    報書（含核定書）及各類所得扣繳暨免扣繳憑單、進項來源
    明細及銷項去路明細表、財政部臺灣省北區國稅局桃園縣分
    局96年4月12日北區國稅桃縣三字第0961008702號函關於詮
    烽廣告社設立便變更登記資料袋全部文件、92年度營利事業
    所得稅核定通知書、92年1月、2月份營業人銷售額與稅額申
    報書影本資料各1份在卷可證，被告復不否認「詮烽廣告社
    」於92年1月登記解散後，其仍將公司大小章、發票章交予
    真實姓名年籍不詳之會計師，授權該會計師請領92年2月至4
    月之發票等語不諱（見本院卷第358頁），從而，被告所犯
    上開虛開如附表一所示銷售額合計814萬6,133元之統一發票
    共32張，再交付予該等公司、行號，以幫助該等公司、行號
    持上開不實統一發票，申報扣抵銷項稅額，逃漏營業稅額達
    40萬7,306元之犯行，堪予認定。惟查，被告甲○○前因於
    91年12月間起至92年2月間止擔任宏均科技有限公司（下稱
    宏均公司）之負責人，為從事營利事業所得申報業務之人，
    並係商業會計法所稱之商業負責人，基於幫助他人逃漏稅捐
    及製作不實會計憑證之概括犯意，由不詳成年人擔任該公司
    實際負責人，該人連續以宏均公司名義，填製內容虛偽不實
    之統一發票10 1張，金額合計5,881萬6,891元，分別交予如
    附表二所示之公司充當進貨憑證使用，供該等公司申報扣抵
    銷項稅額，甲○○以此手法，幫助該等公司逃漏應納之營業
    稅額共計279萬846元；又明知宏均公司與附表三所示之公司
    無實際交易，於同一期間，取得該等公司所開立、內容虛偽
    不實之統一發票20張，金額合計2,844萬8,900元，充作進項
    憑證使用後，再以宏均公司名義，填製內容虛偽不實之營業
    稅申報書，向稅捐機關提出而行使之，均足生損害於稅捐機
    關核課稅捐之公平及正確性，而犯修正前商業會計法第71條
    第1款之商業負責人填製不實會計憑證罪及稅捐稽徵法第43
    條第1項之幫助納稅義務人逃漏稅捐等犯行，業經臺灣板橋
    地方法院於97年5月9日以97年度簡字第1372號刑事簡易判決
    (原審卷第300頁至307頁，下稱前案)判處被告有期徒刑5 月
    ，如易科罰金，以銀元300元（即新臺幣為900元）折算1日
    ，減為有期徒刑2月又15日，如易科罰金，以銀元300元（即
    新臺幣900元）折算1日，嗣於97年5月26日確定在案，有前
    開判決及本院被告前案紀錄表各1份等附卷可稽。
(二)經核被告前案被訴違反修正前商業會計法第71條第1款之商
    業負責人填製不實會計憑證罪及稅捐稽徵法第43條第1項之
    幫助納稅義務人逃漏稅捐2罪之犯罪時間為91年12月間起至
    92年2月止，本件則係自92年2月間起至同年4月間止，二者
    時間緊接，復均觸犯基本構成要件相同之罪名，參以被告兩
    案之犯行，均為填製虛偽之商業會計憑證統一發票後交予未
    實際進貨之公司，進而幫助該等公司逃漏稅捐，犯罪手法均
    相同，足認被告本案犯行與前案之犯罪事實間，顯係基於概
    括犯意反覆為之，應依修正前刑法第56條連續犯之規定論以
    一罪，而屬裁判上一罪，從而，本件公訴人起訴被告前開所
    犯商業會計法第71條第1款之填製不實會計憑證罪及稅捐稽
    徵法第43條第1項之幫助逃漏稅捐犯行，應為前案判決效力
    所及，是本件被告甲○○經起訴之犯罪事實既經判決確定，
    揆諸首開判例及法條之說明，被告甲○○被訴違反商業會計
    法第71條第1款之填製不實會計憑證罪及稅捐稽徵法第43條
    第1項之幫助逃漏稅捐部分，應依刑事訴訟法第302條之規定
    為免訴判決之諭知云云。
三、惟按一事不再理之原則，係指同一案件曾經有實體上之確定
    判決，其犯罪之起訴權業已消滅，不得再為訴訟之客體者而
    言。故此項原則，必須同一訴訟客體，即被告及犯罪事實均
    屬同一時，始能適用，假使被告或犯罪事實有一不符，即非
    前案之判決效力所能拘束，自無一事再理之可言(最高法院
    24年上字第152號判例參照)。又(修正前)刑法第56條之連續
    犯以主觀方面基於概括之犯意，客觀方面有各個獨立成罪之
    數行為為必要條件，如先後數行為並非發動於概括之犯意，
    或以數個動作多方侵害促成二個行為之結果者，均非所謂連
    續犯(最高法院31年上字第859號判例參照)。經查：
(一)被告行為後，刑法業於94年2月2日修正公布，95年7月1日起
    施行。按行為後法律有變更者，適用行為時之法律，但行為
    後之法律有利於行為人者，適用最有利於行為人之法律，修
    正後刑法第2條第1項定有明文。此條規定係規範行為後法律
    變更所生新舊法律比較適用之準據法，本身尚無新舊法比較
    之問題，於新法施行後，應一律適用新法第2條第1項之規定
    ，為「從舊從輕」之比較。又比較時應就罪刑有關之共犯、
    未遂犯、想像競合犯、牽連犯、連續犯、結合犯，以及累犯
    加重、自首減輕暨其他法定加減原因（如身分加減）與加減
    例等一切情形，綜其全部罪刑之結果而為比較（最高法院95
    年5月23日95年度第8次刑事庭會議決議參照）。茲就本件情
    形，析述如下：
１、修正後刑法業已刪除第56條連續犯之規定。是於新法修正施
    行後，行為人之數犯罪行為，即須分論併罰。此刪除雖非犯
    罪構成要件之變更，但顯已影響行為人刑罰之法律效果，自
    屬法律有變更，比較新舊法結果，適用被告行為時法律即依
    舊法論以連續犯，對被告並無不利。
２、按商業會計法於95年5月24日修正公布，並自同年月26日起
    施行，被告行為時之該法第71條規定：「商業負責人、主辦
    及經辦會計人員或依法受託代他人處理會計事務之人員有左
    列情事之一者，處5年以下有期徒刑、拘役或科或併科新臺
    幣15萬元以下罰金：一以明知為不實之事項，而填製會計憑
    證或記入帳冊者。二故意使應保存之會計憑證、帳簿報表滅
    失毀損者。三意圖不法之利益而偽造、變造會計憑證、帳簿
    報表內容或撕毀其頁數者。四故意遺漏會計事項不為記錄，
    致使財務報表發生不實之結果者。五其他利用不正當方法，
    致使會計事項或財務報表發生不實之結果者。」修正後之該
    法第71條則規定：「商業負責人、主辦及經辦會計人員或依
    法受託代他人處理會計事務之人員有下列情事之一者，處5
    年以下有期徒刑、拘役或科或併科新台幣60萬元以下罰金：
    一以明知為不實之事項，而填製會計憑證或記入帳冊。二故
    意使應保存之會計憑證、會計帳簿報表滅失毀損。三偽造或
    變造會計憑證、會計帳簿報表內容或毀損其頁數。四故意遺
    漏會計事項不為記錄，致使財務報表發生不實之結果。五其
    他利用不正當方法，致使會計事項或財務報表發生不實之結
    果。」，經比較修正前後之規定，以修正前之商業會計法第
    71條規定較有利於被告，應適用修正前之規定。
(二)查被告前案之犯罪時間為91年12月間至92年2月止，本件則
    自92年2月間起至同年4月間止，就時間言，固緊密相連，但
    前案判決係認定被告擔任宏均公司人頭負責人，可預見擔任
    不相干之他人所設立公司之人頭負責人，可能將幫助他人以
    該公司名義製不實會計憑證以供逃漏稅捐，仍基於幫助他人
    犯上開罪名之不確定故意，而成立修正前商業會計法第71條
    第1款、稅捐稽徵法第43條第1項逃漏稅捐罪之幫助犯。而本
    件依起訴書所載，則係被告實際經營「詮烽廣告社」，擔任
    負責人，基於幫助他人填製不實會計憑證、逃漏稅捐之故意
    ，而由吳姓成年人以詮烽廣告社名義虛開發票，提供無實際
    交易之公司行號，以此不正方法逃漏稅捐，而亦成立上開罪
    名之幫助犯。被告於前後案參與之公司行號互異，扮演角色
    亦異，主觀認知亦有別。就角色言，前案被告係擔任宏均公
    司人頭負責人，並無決策營運之權，後案則係詮烽廣告社真
    正負責人，有實際決策營運之權利。就主觀認知言，前案被
    告僅係因預見可能性而認有幫助之不確定故意，本案則係基
    於幫助之確定故意，二者顯有不同，前案既係基於不確定故
    意，對正犯實際犯案情形並無清楚認知，已難認其前案犯案
    之初即係基於概括犯意，而後續為本案之犯行。又公司為法
    人，公司負責人為自然人，二者在法律上並非同一人格主體
    。公司負責人為公司之代表，其為公司所為行為，應由公司
    負責。故公司負責人為公司以不正當方法逃漏稅捐，因納稅
    義務人為公司，其所觸犯稅捐稽徵法第四十一條之罪之犯罪
    或受罰主體，仍為公司，而非公司負責人，僅因公司於事實
    上無從擔負自由刑之責任，基於刑事政策上之考慮，同法第
    四十七條第一款將納稅義務人之公司應處徒刑之規定，轉嫁
    於公司負責人。是公司負責人依該條款而適用徒刑之處罰，
    乃屬代罰之性質，並非因其本身之犯罪而負行為責任，自無
    與他人有犯意聯絡、行為分擔，而成立共同正犯之可能。又
    刑法第五十五條所規定之牽連犯，必須同一人犯一罪而其方
    法或結果行為另犯他罪名，始克相當；亦即必須同一犯罪主
    體之二個以上犯罪行為間，具有目的與方法、或目的與結果
    之關係，始得從一重處斷。公司負責人為納稅義務人之公司
    以不正當方法逃漏稅捐，既非稅捐稽徵法第四十一條之犯罪
    或受罰主體，僅依同法第四十七條第一款之規定，代替公司
    受徒刑之處罰，自與其本身為犯罪主體所犯其他罪名間，不
    具牽連犯關係。且公司既不具有犯罪能力，自無所謂概括犯
    意之存在，故公司以不正當方法逃漏稅捐，當不可能成立連
    續犯，該公司負責人因而代罰，亦不應成立連續犯，公司逃
    漏稅捐多次，其負責人應成立多次罪刑，併合處罰(最高法
    院92年度台上字第4025號判決參照)。是就違反稅捐稽徵法
    言，前案犯罪主體為宏均公司、本案則為詮烽廣告社，犯罪
    主體不同，且被告僅係代罰性質，並非行為人，亦無基於概
    括犯意可言，無由成立連續犯。是本案應認係另行起意，而
    非前案判決既判力所及。
四、原審疏未詳酌上情，遽認二案具連續犯裁判上一罪關係，本
    案為前案判決既判力所及，而為被告免訴之諭知，認事用法
    尚有違誤。檢察官上訴，執此請求撤銷改判，核有理由，應
    由本院將原判決撤銷。又原判決係程序判決，為保障被告之
    審級利益，爰諭知發回原審法院，另為適法之判決。
據上論斷，應依刑事訴訟法第369條第1項但書，判決如主文。
本案經檢察官周志榮到庭執行職務。
中    華    民    國    99    年    4     月    7    日
                  刑事第十七庭  審判長法  官  王聰明
                                      法  官  黃雅芬
                                      法  官  陳世宗
以上正本證明與原本無異。
不得上訴。
                                      書記官  李佳穎
中    華    民    國    99    年    4     月    7     日

司法院資訊處製作；財團法人民間司法改革基金會備份。
